最高法院民事判決　　　　　　九十六年度台上字第二○二三號
上　訴　人　甲○○
訴訟代理人　蔡杏妙律師
上　訴　人　遠東國際商業銀行股份有限公司
法定代理人　乙○○
訴訟代理人　林蓓玲律師
上列當事人間損害賠償事件，兩造對於中華民國九十五年十一月
十四日台灣高等法院第二審更審判決（九十五年度重上更(一)字第
七五號），各自提起上訴，本院判決如下：
    主  文
原判決關於駁回上訴人甲○○其餘上訴及該訴訟費用部分廢棄，
發回台灣高等法院。
上訴人遠東國際商業銀行股份有限公司之上訴駁回。
第三審訴訟費用，關於駁回上訴部分，由上訴人遠東國際商業銀
行股份有限公司負擔。
    理  由
本件上訴人遠東國際商業銀行股份有限公司（下稱遠東銀行）主
張：訴外人陳莉莉、吳淑惠及戴俊源等人意圖為自己不法之所有
，於對造上訴人甲○○擔任伊銀行汐止分行經理之民國八十七年
三月至八十八年七月二十五日期間，以替第一審判決附表一（下
稱附表一）所示借款人出具不實之在職證明及薪資扣繳憑單，持
向伊銀行汐止分行辦理消費性信用貸款及自然人公司員工信用貸
款之方式詐取貸款。甲○○受伊委任擔任伊銀行汐止分行經理，
本應依法令及內規縝密分析授信報告，以決定核貸與否，並確實
監督所屬行員，乃竟未盡主管監督之責，放任其行員與犯罪集團
勾串，復就徵信所得資料，未依規定縝密審核即全數核貸，而就
上述提供不實證明者核發信用貸款，迄九十三年一月三十一日止
，尚有高達新台幣（下同）六千五百八十六萬九千九百零二元之
本金無法收回（借貸情形詳如附表一所示）等情，爰依民法第一
百八十四條第一項、第五百四十四條及債務不履行之規定，求為
命甲○○賠償如原判決附表（下稱附表）所示呆帳餘額七百十一
萬一千五百二十元、第一審判決附表四（下稱附表四）所示編號
六、七客戶未償金額一百零三萬零五百八十一元及附表四編號一
八至二一客戶未償金額二百十一萬一千零三百二十五元，合計一
千零二十五萬二千四百二十六元本息之判決（遠東銀行原請求甲
○○給付六千五百八十六萬九千九百零二元本息，第一審判命甲
○○給付一千零九十九萬八千二百二十四元本息；而駁回遠東銀
行其餘之訴。甲○○就其敗訴部分不服，提起上訴；遠東銀行則
就其敗訴部分之七百十一萬一千五百二十元本息聲明不服，其餘
敗訴部分，未據上訴，已告確定。嗣原法院前審就命甲○○給付
超過一千零二十五萬二千四百二十六元本息部分廢棄第一審判決
，駁回遠東銀行之訴並駁回甲○○其餘上訴及遠東銀行之上訴，
兩造各就其敗訴部分提起第三審上訴，本院前審駁回遠東銀行之
上訴，廢棄原法院命甲○○給付一千零二十五萬二千四百二十六
元本息部分判決，發回原法院更為審理，原法院命甲○○賠償如
附表所示呆帳金額及如附表四所示編號六、七客戶未償金額，合
計八百十四萬二千一百零一元本息，駁回遠東銀行請求賠償如附
表四編號一八至二一客戶未償金額部分，兩造各就其敗訴部分提
起第三審上訴）。
甲○○則以：兩造間係存在僱傭而非委任之契約關係。伊依對造
之指示處理包括授信徵信、審核等相關事務，並無獨立認定之權
限。授信案件依銀行規定係由相關授權經辦人員辦理徵信審查，
並經分行內部小型放款審議小組決議通過後，再送伊批示。伊僅
就徵信資料及經辦人員簽註意見為形式審核，如因經辦人員徵信
不實或隱而未報，致遠東銀行受有損害者，與伊無涉，伊自不負
故意或過失之責。伊於核貸過程中均提醒承辦人員應謹慎徵信，
從未指示行員放寬審核標準。至伊向吳淑惠仲介之借款人收取每
筆三萬元並存入授信損失準備基金專戶，乃仿效銀行承做建商房
貸實務之回存擔保方式，向借款人收受每筆一千元之開辦費或徵
信費，則係為汐止分行補貼不足之業務成本。伊未因上開費用之
收取，即違法准予放款。又縱認伊應負賠償之責，亦應扣除已正
常繳款相當時間之金額。又保險公司就系爭信用貸款案曾承保部
分風險，就該承保範圍之金額，遠東銀行即無再請求伊賠償之理
云云，資為抗辯。
原審廢棄第一審判決關於命甲○○給付超過八百十四萬二千一百
零一元本息部分，改判駁回該部分遠東銀行之訴，駁回甲○○其
他上訴，無非以：吳淑惠及戴俊源等人意圖不法之所有，於甲○
○擔任遠東銀行汐止分行經理期間，就附表四所示編號六、七、
一八至二一（即附表一所示編號五七、五九、一五四至一五七）
等六筆及附表所示（即附表一所示編號四九、五二至五六、五八
、六○、六一、六三、六六、六八、七○、七一、七九）等十四
筆之貸款申請案有上揭冒貸情事，致上開二十筆合計一千零二十
五萬二千四百二十六元之貸款本金，迄今無法收回之事實，為甲
○○所不爭執，自堪信為真實。甲○○擔任遠東銀行之分行經理
，對外有代表該分行及簽名之權限，對內得調整員工職務，就四
級權限範圍（授信總額一千萬元、自償性交易無擔保授信三百萬
元、其他無擔保授信一百萬元）貸款案之核定准駁及承做條件，
有相當之決策及裁量權，有遠東銀行審核授信案件分層授權準則
第二條及第四條之規定足按，兩造間應存在委任而非僱傭契約之
法律關係。而其支領經理薪資，自屬受有報酬，故就其受任處理
之該分行業務，自應負善良管理人之注意義務。查(一)附表之十四
筆申貸案部分：吳淑惠自八十八年三月間起，以假購屋、真貸款
之方式，夥同包括附表之十四筆借款人在內等三十五人，由吳淑
惠提供不實之個人文件資料，並陪同借款人前往該分行辦理消費
性信用貸款（第一審判決附表一誤載仲介代書為陳莉莉），致該
分行陷於錯誤，因而核撥款項。吳淑惠以借款人預留之印章、存
摺將貸得款項提領一空，僅繳納數期不等之本息後，即未再繼續
繳款。吳淑惠所犯偽造文書罪亦經台灣基隆地方法院判處有期徒
刑一年六月之事實，業據證人廖秀英等人於刑事偵查中證述明確
，並有台灣基隆地方法院八十八年度訴字第四四四號刑事判決可
稽，而甲○○就吳淑惠所介紹之上開三十五筆申貸案件，自行與
吳淑惠（即潘太太）約定，逐筆抽取三萬元現金合計一百零五萬
元交予甲○○存入授信損失準備基金專戶（遠東銀行汐止分行活
期存款帳戶帳號：000－0000000000－0），嗣因
遠東銀行總行發現上情而取回之事實，業經甲○○於台灣士林地
方法院（下稱士林法院）九十一年度訴字第一五一號刑事案件偵
審中供認明確，並有上開帳戶存摺往來明細分戶帳、取款條、帳
戶開戶結清明細表可稽。甲○○因此所犯違反銀行法之罪名，並
經判處有期徒刑十月。甲○○就該等貸款因認為風險很大，考量
成本費用很高，原本不願接受吳淑惠所介紹之上開案件，後來係
因吳淑惠主動提出每筆貸款收取三萬元、十二萬元，提供銀行作
為催收基金之保障，甲○○始應允核貸等情，已經甲○○於上開
刑事案件中供陳明確，甲○○雖於核貸過程中未指示經辦人員就
特定案件應予放寬審查標準，然竟違反遠東銀行授信業務程序規
定，違反銀行法第三十五條規定而收取催收基金，就所屬行員徵
信及經小型放款審議小組決議通過之資料，未依規定縝密分析審
核即全數核貸，顯然違背銀行經理應負善良管理人之注意義務，
自有過失，且致遠東銀行未能回收貸款，遠東銀行依民法第五百
四十四條之規定，請求甲○○就遠東銀行所受此部分損害計七百
十一萬一千五百二十元負賠償責任，即非無據。(二)附表四所示編
號六、七（即附表一所示編號五七、五九）部分：此亦係吳淑惠
介紹並提供不實資料，所申辦前述三十五筆貸款中之二筆，依前
述，甲○○應就該二筆貸款無法收回，計一百零三萬零五百八十
一元之損害，負賠償責任。(三)附表四所示編號一八至二一（即附
表一所示編號一五四至一五七）部分：此四筆貸款係由戴俊源代
書介紹，而由遠東銀行汐止分行行員邱福祥所經辦。此四筆貸款
之借款人所持證件雖係偽造，惟甲○○並不知情等情，已經許育
嘉、呂宜霏、陳珍琳、邱福祥於士林地院九十一年度訴字第五四
七號刑事案件審理時證述屬實。邱福祥並證述甲○○未曾指示其
放寬審查標準，其係依授信業務程序規定辦理，且經由小型放款
審議小組決議通過後，始由甲○○為最後批示，遠東銀行既未主
張邱福祥所為徵信有何不實之處，甲○○依該審查結果據以核准
貸款，尚難認違背受任人善良管理人注意義務。依上所述，遠東
銀行所得請求甲○○賠償之金額包括如附表十四筆貸款之七百十
一萬一千五百二十元、附表四所示編號六、七之未償金額一百零
三萬零五百八十一元，合計為八百十四萬二千一百零一元。從而
，遠東銀行本於民法第五百四十四條之規定，請求甲○○如數賠
償本息，洵屬有據，應予准許。逾此範圍之請求，於法無據，應
予駁回等詞，為其判斷之基礎。
一關於廢棄發回部分（即甲○○上訴部分）：
查遠東銀行之授信作業程序（見一審卷(四)四一頁至六五頁）在調
查審認申貸者之資產、償債能力等信用狀況以決定是否核貸時，
似無禁止收取催收基金之規定，原審謂甲○○就吳淑惠介紹貸款
案件收取催收基金，係違反其授信業務程序規定云云，即與卷內
資料不符。次按損害賠償之債，以有損害之發生及有責原因之事
實，並二者之間，有相當因果關係為成立要件。甲○○違反銀行
法收取催收基金以為貸款之擔保，似使遠東銀行貸放之信用貸款
得有擔保而減少未能收回貸款之損失。果爾，可否單以甲○○違
反銀行法規定收取催收基金，即認其行為與遠東銀行未能收回貸
款間有因果關係，非無進一步推求餘地。再依前述遠東銀行授信
業務程序規定，有關授信業務經由各層級經辦人員、主管做初步
審核簽註意見後，尚須經由小型放款審議小組決議通過，始由經
理為最後批示。而甲○○於經辦人員辦理相關授信業務時，從未
指示經辦人員就特定案件應予放寬審查標準，其就附表有關劉柏
成承辦吳淑惠介紹之案件及附表四編號六、七高建成承辦吳淑惠
介紹之案件部分，劉柏成及吳淑惠分別於刑事偵審中證稱該等案
件如未達標準就退件，根本就不會再往上呈送，甲○○就該等案
件均指示依規定核貸等詞，則甲○○於從事授信業務時，究有何
過失，以及若有過失，該過失之事實與遠東銀行未能收回貸款間
有無因果關係，即攸關甲○○應否負賠償責任。原審未遑依本院
前次發回意旨，詳為調查審認，遽為甲○○不利之判決，顯然速
斷。甲○○上訴論旨，指摘原判決此部分不當，求予廢棄，非無
理由。
二關於駁回部分（即遠東銀行上訴部分）：
原審本於上述理由而為遠東銀行敗訴部分之判決，經核於法並無
違背。上訴論旨，仍就原審取捨證據、認定事實及解釋契約之職
權行使，暨其他與判決結果不生影響之理由，指摘原判決關此部
分不當，求予廢棄，非有理由。
據上論結，本件上訴人甲○○之上訴為有理由，遠東銀行之上訴
為無理由。依民事訴訟法第四百七十七條第一項、第四百七十八
條第二項、第四百八十一條、第四百四十九條第一項、第七十八
條，判決如主文。
中　　華　　民　　國　九十六　年　　九　　月　　六　　日
                      最高法院民事第七庭
                          審判長法官  朱　建　男
                                法官  顏　南　全
                                法官  鄭　傑　夫
                                法官  蘇　清　恭
                                法官  許　正　順
      本件正本證明與原本無異
                                      書  記  官
中　　華　　民　　國　九十六　年　　九　　月   十九   日
                                                Ａ